---
title: "Factores sociodemográficos y sus efectos en el transporte"
author: "Mateo Yáñez Tanaka"
format:
   html:
     toc: true
     html-math-method: katex
     embed-resources: true
     self-contained-math: true
     df-print: kable
editor: source
---
# Factores Sociodemográficos y sus efectos en el transporte

Autores: Fernando Pavía-González, Fernando Ramos-Valdez, Jorge Sanchez-Ponce, Mateo Yáñez-Tanaka 

## Abstract

Placeholder text

## Metodología
```{r}
#| eval: false
install.packages('bnlearn')
install.packages('BiocManager')
install.packages('')
BiocManager::install('Rgraphviz')
```

```{r}
library(bnlearn)
library(tidyverse)
```

Para entender propiamente los efectos que tienen los factores demográficos en los patrones de transporte de la población propondremos utilizar 4 DAGs (Directed Acyclical Graphs), de los cuáles dos estarán basados en la teoría y uno será el resultado de la aplicación de hill climbing:

```{r}
data = read.csv('../Data/datos.csv')
data = data |> select(-id_viv)
dag = empty.graph(nodes = c('L','C','A','M','B','D','E','V','S'))
```
```{r}
data
```

## Queries

Para entender propiamente como es que los factores socioeconomicos afectan los patrones de transpoorte de 
- ¿Cuál es la probabilidad de que una mujer joven de estrato social alto use la bicicleta?